ACORDAO-COMPLETO-2425397

ACÓRDÃO 2150/2021 ATA 4/2021 - SEGUNDA CÂMARA

VISTOS, relatados e discutidos estes autos de Tomada de Contas Especial instaurada pelo Ministério do Turismo (MTur) , em desfavor da Sra. Lucrécia Adriana de Andrade Barbosa Dantas, ex-prefeita do município de Santarém-PB (atualmente Joca Claudino-PB - Lei Municipal 049/2010) , em razão da impugnação total das despesas do Convênio 703580/2009 firmado com o MTur para "incentivar o turismo por meio do apoio à realização do projeto intitulado Antônio João 2009";
ACORDAM os Ministros do Tribunal de Contas da União, reunidos em Sessão de 2ª Câmara, diante das razões expostas pelo Relator, com fundamento nos arts. 1º, inciso I; 12, § 3º; 16, inciso III, alíneas "b" e "c"; 19; 23, inciso III; 28, inciso II; e 57 da Lei 8.443/92, c/c os arts. 209, 210 e 214, inciso III, alínea "a"; e 267 do Regimento Interno do Tribunal, em:
9.1. julgar irregulares as contas da Sra. Lucrécia Adriana de Andrade Barbosa Dantas, condenando-a, ao pagamento da importância abaixo especificada, fixando-lhe o prazo de 15 (quinze) dias, a contar da notificação, para que comprove, perante o Tribunal (art. 214, inciso III, alínea "a", do Regimento Interno) , o recolhimento da referida quantia aos cofres do Tesouro Nacional, atualizada monetariamente e acrescidas dos juros de mora, calculados a contar da data indicada até o dia do efetivo recolhimento do débito, na forma prevista na legislação em vigor:
	Valor original (R$) 
	Data da ocorrência

	99.515,35*
	          3/8/2009**

9.2. aplicar à Sra. Lucrécia Adriana de Andrade Barbosa Dantas, a multa no valor de R$ 20.000,00 (vinte mil reais) , fixando-lhe o prazo de 15 (quinze) dias, a contar da notificação, para que comprove, perante o Tribunal, o recolhimento das respectivas dívidas ao Tesouro Nacional, atualizadas monetariamente a contar da data deste Acórdão até o dia o efetivo recolhimento, caso não seja paga no prazo ora fixado, na forma da legislação em vigor;
9.3. autorizar, desde logo, nos termos dos arts. 26 e 28, inciso II, da Lei 8.443/1992:
9.3.1. o pagamento das dívidas em até 36 (trinta e seis) parcelas mensais e consecutivas, se solicitado pela responsável, fixando-se o vencimento da primeira em 15 (quinze) dias, a contar do recebimento da notificação, e o das demais a cada 30 (trinta) dias, devendo incidir sobre cada uma delas os encargos legais devidos, na forma prevista na legislação em vigor, sem prejuízo ao vencimento antecipado do saldo devedor em caso de não comprovação do recolhimento de qualquer parcela, conforme prevê o art. 217, § 2º, do Regimento Interno deste Tribunal;
9.3.2. a cobrança judicial das dívidas, caso não atendida a notificação;
9.4. dar ciência desta deliberação à responsável e ao Procurador-Chefe da Procuradoria da República no Estado da Paraíba, para as providências que entender cabíveis.

Tomada de Contas Especial instaurada pelo Ministério do Turismo (MTur), em desfavor da Sra. Lucrécia Adriana de Andrade Barbosa Dantas, ex-prefeita do município de Santarém-PB, que passou a ser denominado oficialmente de Joca Claudino-PB a partir de 23/11/2010, por força de Lei Municipal 049/2010 (gestões 2009-2012 e 2013-2016), em razão da impugnação total das despesas do Convênio 703580/2009  Siconv 703580 (peça 2, p. 41-58), firmado entre o MTur e a Prefeitura Municipal de Santarém - PB, tendo por objeto "incentivar o turismo por meio do apoio à realização do projeto intitulado Antônio João 2009", com vigência estipulada para o período de 05/06/2009 a 14/09/2009 (peça 2, p. 165).

Segunda Câmara

Município de Joca Claudino-PB.

3. Interessados/Responsáveis:
3.1. Interessado: Ministério do Turismo (05.457.283/0001-19).
3.2. Responsável: Lucrecia Adriana de Andrade Barbosa Dantas (XXX.391.734-XX).

13.1. Ministros presentes: Bruno Dantas (Presidente), Augusto Nardes, Aroldo Cedraz (Relator) e Raimundo Carreiro.
13.2. Ministros-Substitutos presentes: Marcos Bemquerer Costa e André Luís de Carvalho.

ACORDAO-COMPLETO-2562155

Acórdão 1926/2023 - Segunda Câmara

AROLDO CEDRAZ

Adoto como Relatório e transcrevo a seguir a instrução de peça 22, com a qual anuiu o corpo dirigente da SecexTCE, bem como o Ministério Público junto ao Tribunal (peça 25) :
INTRODUÇÃO                                                                                                                                                                                                                                                                            
1.	Trata-se de Tomada de Contas Especial instaurada pelo Ministério do Turismo (MTur) , em desfavor da Sra. Lucrécia Adriana de Andrade Barbosa Dantas, ex-prefeita do município de Santarém-PB, que passou a ser denominado oficialmente de Joca Claudino-PB a partir de 23/11/2010, por força de Lei Municipal 049/2010 (gestões 2009-2012 e 2013-2016) , em razão da impugnação total das despesas do Convênio 703580/2009 - Siconv 703580 (peça 2, p. 41-58) , firmado entre o MTur e a Prefeitura Municipal de Santarém - PB, tendo por objeto "incentivar o turismo por meio do apoio à realização do projeto intitulado Antônio João 2009", com vigência estipulada para o período de 05/06/2009 a 14/09/2009 (peça 2, p. 165) .
HISTÓRICO	
2.	Os recursos previstos para implementação do objeto do referido convênio foram orçados no valor total de R$ 157.500,00 (peça 2, p. 47) , com a seguinte composição: R$ 7.500,00 de contrapartida da Convenente e R$ 150.000,00 (95,23%) à conta do Concedente, liberados mediante a Ordem Bancária 2009OB801092, de 30/7/2009 (peça 2, p. 60) , cujo ingresso efetivo em conta específica se deu em 3/8/2009 (peça 11, p. 89) . 
3. 	A documentação da prestação de contas do convênio em tela foi analisada pela Coordenação - Geral de Monitoramento, Fiscalização e Avaliação de Convênios do MTur por meio das seguintes notas técnicas: Nota Técnica de Reanálise 921/2010 (peça 2, p. 86-89) ; Nota Técnica de Reanálise 1229/2011 (peça 2, p. 96-100) ; Nota Técnica de Reanálise 1091/2013 (peça 2, p. 106-111) ; e Nota Técnica de Reanálise Financeira 0112/2014 (peça 2, p. 115-118) . Esta última nota técnica, de 28/2/2014, opinou pela reprovação parcial do objeto conveniado e reprovou totalmente a execução financeira da avença, ensejando glosa total da prestação de contas do convênio, em decorrência de irregularidades na contratação de artistas. 
4. 	O fundamento para a instauração da tomada de contas especial, conforme apontado na Nota Técnica de Reanálise Financeira 0112/2014 de 28/2/2014, foi a impugnação total das contratações de artistas, em virtude das irregularidades na execução financeira, sobretudo quanto aos procedimentos licitatórios (peça 2, p. 41-58) . 
5. 	Por meio dos Ofícios 1183/2010/CEAPC/DGE/SE/MTur [Prefeitura] (peça 2, p. 85) ; 1728/2010/CEAPC/DGE/SE/MTur [Prefeito] (peça 2, p. 90) ; 1608/2011/CEAPC/DGE/SE/MTur [Prefeitura] (peça 2, p. 95) ; 427/2014/CGCV/SPOA/SE/MTur [Prefeitura] (peça 2, p. 112-113) ; e 428/2014/CGCV/SPOA/SE/MTur [Prefeito] (peça 2, p. 114) , o Ministério do Turismo notificou a responsável e o município de Joca Claudino/PB das ressalvas financeiras. Embora a convenente tenha enviado esclarecimentos e documentação [Ofício 420/2010 (peça 2, p. 91-92) ; Ofício Gapre 222/2010 (peça 2, p. 93) ; Oficio 221/2010 (peça 2, p. 94) ; Ofício 198/2011 (peça 2, p. 101-102) ; e Ofício s/n (peça 2, p. 103-105) ], as análises processadas pelo órgão concedente glosaram todas tentativas de saneamentos dos autos.
6. 	Diante do não saneamento das irregularidades apontadas e da não devolução dos recursos, instaurou-se a tomada de contas especial. No relatório de tomada de contas especial (peça 2, p. 137-141) , conclui-se que o prejuízo importaria no valor total dos recursos repassados, imputando-se a responsabilidade à Sra. Lucrécia Adriana de Andrade Barbosa, ex-prefeita de Joca Claudino/PB na gestão 2009-2012 e 2013-2016, uma vez que ela foi a gestora do convênio. 
7. 	O relatório de auditoria 1344/2015 da Controladoria Geral da União (peça 2, p. 171- 174) também chegou às mesmas conclusões. Após serem emitidos o Certificado de Auditoria, o Parecer do Dirigente e o Pronunciamento Ministerial (peça 2, p. 175, 176 e 181) , o processo foi remetido a esse Egrégio Tribunal.
8.	Em primeira instrução, constante à peça 3, foi proposta diligência ao Ministério do Turismo para que encaminhasse, no prazo de quinze dias, a documentação referente à prestação de contas do Convênio 703580/2009 apresentada pela Sra. Lucrécia Adriana de Andrade Barbosa Dantas, uma vez que esta não constava dos autos em sua integralidade. A proposta foi acolhida pela Unidade Técnica (peça 4) .
9.	Realizada a diligência (peças 9 e 10) , o MTur encaminhou a documentação solicitada (peças 11 e 12) .
10. 	Instrução constante à peça 13 consignou que a análise da entidade concedente, quanto à execução física, foi adequada no que se refere à apuração dos fatos, à quantificação do dano e à identificação dos responsáveis, o que não ocorreu quanto à análise financeira, que imputou débito pela totalidade dos recursos. Propôs-se, assim, a citação da ex-prefeita pela não comprovação da boa e regular execução física do Convênio 703580/2009 - Siconv 703580, firmado entre o MTur e a Prefeitura Municipal de Santarém - PB, tendo por objeto "incentivar o turismo por meio do apoio à realização do projeto intitulado Antônio João 2009", uma vez que esta não apresentou imagens (fotografias ou filmagens) , ou outros documentos capazes de provar a execução física das etapas 1, 2, 3, 4, 5, 6, 7, 12, 13, 16 e 17 do plano de trabalho do mencionado convênio;
11.	A mencionada instrução concluiu pela responsabilidade da então prefeita Lucrécia Adriana de Andrade Barbosa, pelo fato de que era a gestora à época da celebração e execução do ajuste, ficando patente que geriu recursos e tinha o dever de utilizá-los de forma boa e regular. O dano ao erário corresponde ao valor histórico de R$ 99.515,35 (equivalente ao valor total gasto com os itens glosados, de R$ 104.500.00, multiplicado pelo índice de proporcionalidade de recursos federais no convênio, de 0,9523) .	
12.	Propôs ainda a Unidade Técnica audiência da Sra. Lucrécia Adriana de Andrade Barbosa (CPF XXX.391.734-XX) , em virtude de:  a) contratação irregular de intermediários entre o ente público e os artistas ou empresários exclusivos, no âmbito do processo de inexigibilidade de licitação que teve como objeto a contratação da empresa Erivan Antonio de Morais - Eventos - EPP, CNPJ 05.580.350/0001-98 (paga com recursos do Convênio 703580/2009 - Siconv 703580) , ocasionada pela utilização indevida de inexigibilidade de licitação, visto que os interpostos apresentaram meras cartas de exclusividade restritas à data e local do evento, sem registro em cartório, e não publicada no Diário Oficial, as quais não se caracterizaram como contrato de exclusividade válido para fins de contratação via inexigibilidade de licitação; e b) contratação irregular da empresa Erivan Antonio de Morais - Eventos - EPP, CNPJ 05.580.350/0001-98 (paga com recursos do Convênio 703580/2009 - Siconv 703580) , através de carta-convite, quando deveria ter sido utilizada a modalidade pregão, tendo em vista se tratar de contratação de serviços comuns (anúncio em jornal, divulgação em rádio, cartazes, outdoor, comercial em televisão, ornamentação, banheiros químicos, equipamentos de som, gerador de energia, iluminação, palco e equipe de segurança) .
13.	Realizada a audiência e citação da responsável (peças 17 e 21) , esta apresentou suas alegações de defesa e justificativas à peça 18.
ANÁLISE DOS PRESSUPOSTOS DE PROCEDIBILIDADE DA IN/TCU 71/2012
14.	Verifica-se que não houve o transcurso de mais de dez anos desde o fato gerador sem que tenha havido a notificação da responsável pela autoridade administrativa federal competente (art. 6º, inciso II, c/c art. 19 da IN/TCU 71/2012, modificada pela IN/TCU 76/2016) , uma vez que os recursos entraram efetivamente na conta específica em 3/8/2009 (peça 11, p. 89) e os responsáveis foram notificados sobre as irregularidades pela autoridade administrativa competente nos anos de 2010, 2011 e 2014, conforme ofícios mencionados no item 5 da presente instrução. 
15.	Observa-se que o valor atualizado do débito apurado (sem juros) em 1/1/2017 é superior a R$ 100.000,00, na forma estabelecida nos arts. 6º, inciso I, e 19 da IN/TCU 71/2012, modificada pela IN/TCU 76/2016	. A tomada de contas especial está, assim, devidamente constituída e em condição de ser instruída.
EXAME TÉCNICO
Análise das alegações de defesa/razões de justificativa
16.	Citada regularmente, a Sra. Lucrécia Adriana de Andrade Barbosa apresentou sua defesa à peça 18, cujos argumentos serão analisados a seguir.
17.	ARGUMENTOS: alega a defendente/justificante que  houve execução do evento, e que cumpriu com todas as determinações contidas no termo do convênio firmado com o Ministério do Turismo, onde consta como legislação aplicável a Lei 8.666/1993 e seus artigos, o que foi seguido integralmente pelo Município à época da gestão da Requerente, como também a execução do objeto conveniado se deu em conformidade com o que foi estabelecido pelo Ministério do Turismo, com o Plano de Trabalho apresentado e com o termo de convênio assinado entre as partes. Diz que há nos autos vasta documentação que comprovam a realização do objeto, que houve cumprimento do plano de trabalho.
18.	Aduz que não contratou um intermediário, pessoa física, muito menos alguém que não possuísse as atribuições exigidas, ao contrário, a contratação foi de uma empresa do ramo de eventos, que apresentou todos os documentos necessários e ainda as declarações de exclusividade para representar as bandas contratadas para o evento, conforme a exigência da Lei 8.666/1993.
19.	Informa ainda que o Ministério do Turismo, mesmo não havendo no termo de convênio nenhuma referência ou especificação mais detalhada da documentação exigida para contratação de artistas, além do que dispõe a Lei 8.666/1993, entendeu, após toda execução do objeto do convênio, que deveria aplicar o disposto na Resolução do TCU, e que, desse modo, passadas todas as fases do convênio, comprovada a execução, vê-se a proposta para julgar pela reprovação das contas em razão de uma nova exigência feita pelo Ministério, ficando a Requerente - ex-gestora sem condições de sanar a questão, posto que nada havia sido mencionado no termo de convênio assinado para a execução desse objeto, como atesta a cópia do termo do convênio.
20.	Por fim, reafirma que o objeto do convênio foi executado na sua totalidade, inexistindo motivo legal para glosa dos recurso e requer que seja julgada totalmente regular a execução do Convênio 703580/ 2009 (Siconv 703580) , em face dos documentos anexados aos autos serem capazes de demonstrar que o evento "Arrastapé Antônio João 2009", no Município de Jaca Claudino, ocorreu.
21.	ANÁLISE: trata-se de alegação meramente retórica e desacompanhada de qualquer elemento que as revestissem de plausibilidade mínima. Não foram apresentados qualquer elementos novos que pudessem afastar a irregularidade ou o dano, nem de justificar a conduta adotada, uma vez que o fato ensejador do dano ao erário foi a não comprovação da boa e regular execução física do Convênio 703580/2009 - Siconv 703580, firmado entre o MTur e a Prefeitura Municipal de Santarém - PB, tendo por objeto "incentivar o turismo por meio do apoio à realização do projeto intitulado Antônio João 2009", uma vez que esta não apresentou imagens (fotografias ou filmagens) ou outros documentos capazes de provar a execução física das etapas 1, 2, 3, 4, 5, 6, 7, 12, 13, 16 e 17 do plano de trabalho do mencionado convênio.
22.	A Nota Técnica de Reanálise 1091/2013 (peça 2, p. 106-111) , penúltima análise realizada, expôs que o convenente não apresentou documentação comprobatória da execução dos seguintes itens constantes do Plano de Trabalho - PT (peça 2, p. 14-16) :
	Jornal - Etapa 1 do PT
	R$ 2.500,00

	Rádio - Etapa 2 do PT
	R$ 3.000,00

	Cartazes - Etapa 3 do PT 
	R$ 765,00

	Outdoor - Etapa 4 do PT
	R$ 3.860,00

	Televisão - Etapa 5 do PT
	R$ 13.500,00

	Ornamentação - Etapa 6 do PT
	R$ 5.875,00

	Banheiros químicos - Etapa 7 do PT 
	R$ 5.000,00

	Contratação do show da banda Mulher Chorona - Etapa 13 do PT 
	R$ 12.000,00

	Contratação do show da banda Gugu dos Teclados - Etapa 12 do PT
	R$ 4.000,00

	Contratação do show da banda Desejo de Menina - Etapa 16 do PT
	R$ 48.000,00

	Contratação do show de Gilson e Mania de Pagodear - Etapa 17 do PT
	R$ 6.000,00

	TOTAL
	R$ 104.500,00

23.	O Ministério do Turismo solicitou o encaminhamento de fotos e documentos que comprovassem que as despesas com ornamentação, banheiros químicos e realização de shows foram efetivadas no evento, bem como comprovantes de veiculação em TV, outdoor, rádio, jornal e confecção de cartazes. Os documentos apresentados não foram suficientes para comprovar a execução dos itens referidos e, portanto, da boa e regular aplicação dos recursos, fato corroborado por esta Unidade Técnica, que analisou a resposta à diligência realizada (peças 11 e 12) e comprovou a ausência de documentação suficiente. 
24. 	Faz-se mister relatar que o convênio em referência não estabelece de forma específica a necessidade de envio pelo convenente de fotos com nome do evento, a logomarca do Ministério do Turismo e a identificação das bandas. No entanto, no processo TC Processo 009.845/2012-7, que tratou de consulta do Ministério do Turismo ao TCU em relação à dúvida quanto aos documentos necessários para comprovação dos eventos referentes a convênios celebrados anteriormente ao ano de 2010, esta Corte decidiu, no Acórdão 1459/2012-TCU-Plenário, rel. Augusto Nardes:
9.2 responder ao consulente que:
9.2.1 a análise de prestação de contas relativas a convênios celebrados pelo Ministério do Turismo deve observar, quanto aos documentos que a compõem, a legislação vigente à época da celebração da avença e o prescrito no termo de ajuste, sendo sempre necessário que o cumprimento do objeto pelo convenente reste indubitavelmente comprovado;
9.2.2 para as situações anteriores a 2010, caso os documentos enumerados no art. 28 Instrução Normativa STN 1/97 e no art. 58 da então vigente Portaria Interministerial 127/2008 não sejam suficientes para comprovar a execução do objeto do convênio, poderão ser exigidos outros elementos de prova, tais como os estabelecidos a partir daquele ano (fotografias, jornais pós-evento, CDs, DVDs, entre outros) . 
21.	Após a prolação deste Acórdão, a jurisprudência desta Corte de Contas se consolidou neste sentido, conforme se verifica no Acórdão 10667/2015-TCU-Segunda Câmara - Rel. Ana Arraes, bem como no Enunciado do Acórdão 3909/2016-TCU-Primeira Câmara - Rel. Bruno Dantas, que também analisou convênio firmado no exercício de 2009:
	A falta de elementos consistentes, como material publicitário e, principalmente, filmagens ou fotografias, contendo o nome e a logomarca do Ministério do Turismo, aptos a comprovar a efetiva realização dos eventos supostamente promovidos com recursos de convênio, não configura mera falha formal, porquanto esses elementos são essenciais para demonstrar tanto a vinculação dos eventos ao Ministério do Turismo como a própria realização do evento que constitui o objeto do ajuste.
22.	Observa-se, assim, que a exigência do Ministério do Turismo está de acordo com a jurisprudência desta Corte. Caso o convenente não pudesse apresentar filmagem e/ou fotografias constando o nome do evento e logomarca do MTur, bem como das atrações musicais que se apresentaram, poderia comprovar que o objeto do convênio fora indubitavelmente cumprido por meio de outros documentos, conforme listados de forma não exaustiva no Acórdão 1459/2012-TCU-Plenário. Contudo, verificando a prestação de contas encaminhada pela entidade convenente (peças 11 e 12) , não se observou nenhum documento que comprovasse a realização dos shows dessas bandas e artistas, tampouco a realização das demais despesas questionadas.
23.	Quantos às irregularidades ensejadoras de multa, os argumentos da requerente também não podem ser acolhidos.
24.	Em relação à contratação de bandas para a realização de shows por meio de inexigibilidade de licitação, o Acórdão 96/2008-TCU-Plenário, Sessão de 30/1/2008  (portanto, anterior ao Convênio em análise) , relatado pelo Exmo. Ministro Benjamim Zymler, determinou ao Ministério do Turismo, dentre outras, a obrigatoriedade de adoção de algumas providências a serem tomadas pela Convenente na execução de Convênio com recursos federais, as quais deveriam ser comprovadas quando da prestação de contas, sob pena de glosa dos valores envolvidos:
9.5.1. quando da contratação de artistas consagrados, enquadrados na hipótese de inexigibilidade prevista no inciso III do art. 25 da Lei nº 8.666/1992, por meio de intermediários ou representantes:
9.5.1.1. deve ser apresentada cópia do contrato de exclusividade dos artistas com o empresário contratado, registrado em cartório. Deve ser ressaltado que o contrato de exclusividade difere da autorização que confere exclusividade apenas para os dias correspondentes à apresentação dos artistas e que é restrita à localidade do evento;
9.5.1.2. o contrato deve ser publicado no Diário Oficial da União, no prazo de cinco dias, previsto no art. 26 da Lei de Licitações e Contratos Administrativos, sob pena de glosa dos valores envolvidos.
25.		Posteriormente, a jurisprudência dessa Corte de Contas sobre o tema evoluiu, e no Acórdão 1435/2017-TCU-Plenário, Sessão de 5/7/2017, proferido em processo de Consulta relatado pelo Exmo. Ministro Vital do Rêgo (com Voto de Revisor do Exmo. Ministro Augusto Sherman) , o TCU respondeu ao Ministério do Turismo o seguinte:
9.2.1. a apresentação apenas de autorização/atesto/carta de exclusividade que confere exclusividade ao empresário do artista somente para o (s) dia (s) correspondente (s) à apresentação deste, sendo ainda restrita à localidade do evento, não atende aos pressupostos do art. 25, inciso III, da Lei 8.666/1993, representando impropriedade na execução do convênio;
9.2.2. do mesmo modo, contrariam o sobredito dispositivo legal as situações de contrato de exclusividade - entre o artista/banda e o empresário - apresentado sem registro em cartório, bem como de não apresentação, pelo convenente, do próprio contrato de exclusividade;
9.2.3. tais situações, no entanto, podem não ensejar, por si sós, o julgamento pela irregularidade das contas tampouco a condenação em débito do (s) responsável (is) , a partir das circunstâncias inerentes a cada caso concreto, uma vez que a existência de dano aos cofres públicos, a ser comprovada mediante instauração da devida tomada de contas especial, tende a se evidenciar em cada caso, entre outras questões, quando:
9.2.3.1. houver indícios de inexecução do evento objeto do convênio; ou
9.2.3.2. não for possível comprovar o nexo de causalidade, ou seja, que os pagamentos tenham sido recebidos pelo artista ou por seu representante devidamente habilitado, seja detentor de contrato de exclusividade, portador de instrumento de procuração ou carta de exclusividade, devidamente registrados em cartório.
26.	Desse julgado, extrai-se o entendimento de que o pressuposto é que a inexigibilidade se aplica somente a artista ou banda e não a produtora de eventos e, portanto:
a) a contratação de artistas, via intermediário, por inexigibilidade de licitação, baseada em exclusividade, deve ser feita mediante a apresentação de Contrato de Exclusividade; 
b) não são contratos de exclusividade considerados legalmente válidos para fins de contratação de intermediários de artistas por inexigibilidade, a serem pagos com recursos federais, os documentos: i. restritos ao dia do evento; ii. restritos à localidade do evento; iii. não registrados em cartório;  
c) a não apresentação do contrato de exclusividade pela entidade convenente, ou a apresentação de contrato não considerado válido, configura burla ao art. 25, inciso III, da Lei 8.666/1993;
d) em caso de ocorrência no disposto na alínea "c" (contratação indevida de intermediário de artistas por inexigibilidade) , para se considerar que há uma segunda irregularidade, de não comprovação da boa e regular utilização de recursos, causadora de danos ao Erário, deverá se verificar a ocorrência de uma dessas duas situações: i. inexecução física; ou ii. ausência de comprovação de nexo causal entre os recursos do convênio e pagamentos aos artistas (entenda-se como nexo causal, o pagamento ao artista, ao representante legal da banda, ou ao intermediário exclusivo legalmente constituído) .
27.	No caso vertente, observou-se que todas as bandas foram contratadas por inexigibilidade, via intermediário, sem comprovação da exclusividade desse, visto que os documentos apresentados eram restritos à localidade e ao dia do evento, conforme peça 11, p. 244-248.
28.	Dessa forma, devem ser rejeitadas as alegações de defesa e razões de justificativa apresentadas pela requerente, julgando-se irregulares suas contas.
Da prescrição da pretensão punitiva
29.		Vale ressaltar que a pretensão punitiva do TCU, conforme Acórdão 1441/2016-TCU-Plenário, rel. Benjamin Zymler, que uniformizou a jurisprudência acerca dessa questão, subordina-se ao prazo geral de prescrição indicado no art. 205 do Código Civil, que é de 10 anos, contado da data de ocorrência da irregularidade sancionada, nos termos do art. 189 do Código Civil, sendo este prazo interrompido pelo ato que ordenar a citação, a audiência ou a oitiva do responsável. 
30.	No caso em exame, não correu a prescrição, uma vez que os recursos adentraram efetivamente na conta específica em 3/8/2009, e o ato que ordenou a citação se deu em 11/07/2019 (peças 13 a 15) , em virtude da delegação de competência do relator deste feito, Ministro Aroldo Cedraz, para a citação e a audiência, nos termos do art. 1º, inc. VII, da Portaria-MIN-AC Nº 1, de 11/1/2017.
CONCLUSÃO
31.		O exame das ocorrências descritas na seção "Exame Técnico" permitiu concluir pela rejeição das alegações de defesa e razões de justificativa apresentadas e pela proposta de julgamento pela irregularidade das contas.
32.		Vale ressaltar que a jurisprudência pacífica nesta Corte é no sentido da imprescritibilidade das ações de ressarcimento ao erário (Súmula TCU 282) . Dessa forma, identificado dano ao erário, devese instaurar e julgar o processo de tomada de contas especial para responsabilizar seus agentes causadores, respeitando o direito ao contraditório e à ampla defesa, independentemente de quando ocorreram os atos impugnados.
33.	Tendo em vista que não constam dos autos elementos que permitam reconhecer a boa-fé da responsável, sugere-se que as suas contas sejam julgadas irregulares, nos termos do art. 202, § 6º, do Regimento Interno do TCU, com a imputação do débito atualizado monetariamente e acrescido de juros de mora, nos termos do art. 202, §1º do Regimento Interno do TCU, descontado o valor eventualmente recolhido, bem como a aplicação da multa prevista no art. 57 da Lei 8.443/92.
PROPOSTA DE ENCAMINHAMENTO
37.	Diante do exposto, submetem-se os autos à consideração superior, propondo-se:
72.1.	rejeitar as alegações de defesa e razões de justificativa apresentadas pela Sra. Lucrécia Adriana de Andrade Barbosa Dantas;
37.2.	julgar irregulares, nos termos dos arts. 1º, inciso I, 16, inciso III, alíneas b e c, da Lei 8.443/1992, c/c os arts. 19 e 23, inciso III, da mesma Lei, as contas da Sra. Lucrécia Adriana de Andrade Barbosa Dantas - CPF: XXX.391.734-XX, condenando-a ao pagamento da importância a seguir especificada, atualizada monetariamente e acrescida dos juros de mora, calculada a partir da data discriminada até a data da efetiva quitação do débito, fixando-lhe o prazo de quinze dias, para que comprovem, perante o Tribunal, o recolhimento da referida quantia aos cofres do Tesouro Nacional, nos termos do art. 23, inciso III, alínea "a", da citada lei, c/c o art. 214, inciso III, alínea "a", do Regimento Interno do TCU.  
Ocorrência: não comprovação da boa e regular execução física do Convênio 703580/2009 - Siconv 703580, firmado entre o MTur e a Prefeitura Municipal de Santarém - PB, tendo por objeto "incentivar o turismo por meio do apoio à realização do projeto intitulado Antônio João 2009".
Conduta: não apresentar imagens (fotografias ou filmagens) , ou outros documentos capazes de provar a execução física das etapas 1,2,3,4,5,6,7,12,13,16 e 17 do plano de trabalho do mencionado convênio.
Nexo de Causalidade: a conduta impediu comprovar a adequada execução física do objeto pactuado no convênio, e, por conseguinte, a comprovação da boa e regular gestão de recursos repassados.
Dispositivos violados: Cláusulas Terceira, Item II, alíneas "a" do Termo de Convênio 703580/2009 - Siconv 703580; art. 39, caput e inciso V, da Portaria Interministerial 127/2008; art. 93, do Decreto-lei 200, de 25 de fevereiro de 1967; e art. 70, parágrafo único, da Constituição Federal de 1988.
Evidências: Resposta à diligência e Prestação de contas (peças 11-12) e; Nota Técnica de Reanálise 1091/2013 (peça 2, p. 106-111) 
Quantificação do débito:
	Valor original (R$) 
	Data da ocorrência

	99.515,35*
	          3/8/2009**

	Valor atualizado do débito até 29/07/2020 (com juros) : R$ 242.212,44
Obs.: Valor total gasto com os itens glosados, de R$ 104.500.00, multiplicado pelo índice de proporcionalidade de recursos federais no convênio, de 0,9523) .	
Obs2.: Data da efetiva entrada dos recursos na conta específica do convênio
32.3		aplicar, com fundamento no artigo 57 da Lei 8.443/92 c/c o artigo 267 do Regimento Interno do TCU, multa à Sra. Lucrécia Adriana de Andrade Barbosa Dantas - CPF: XXX.391.734-XX, atualizada monetariamente e acrescida dos juros de mora, calculada a partir da data discriminada até a data da efetiva quitação, fixando-lhe o prazo de quinze dias, para que comprovem, perante o Tribunal, o recolhimento da quantia aos cofres do Tesouro Nacional, nos termos do art. 23, inciso III, alínea "a", da citada lei, c/c o art. 214, inciso III, alínea "a", do Regimento Interno do TCU, em virtude das irregularidades detalhadas a seguir:
Ocorrência I: contratação irregular de intermediários entre o ente público e os artistas ou empresários exclusivos, no âmbito do processo de inexigibilidade de licitação que teve como objeto a contratação da empresa ERIVAN ANTONIO DE MORAIS - EVENTOS - EPP, CNPJ 05.580.350/0001-98 (paga com recursos do Convênio 703580/2009 - Siconv 703580) , ocasionada pela utilização indevida de inexigibilidade de licitação, visto que os interpostos apresentaram meras cartas de exclusividade restritas à data e local do evento, sem registro em cartório, e não publicada no Diário Oficial, as quais qual não se caracterizaram como contrato de exclusividade válido para fins de contratação via inexigibilidade de licitação.
	Conduta: autorizar a contratação por inexigibilidade da empresa ERIVAN ANTONIO DE MORAIS - EVENTOS - EPP, CNPJ 05.580.350/0001-98, como intermediária de bandas e artistas, e assinar o contrato de prestação de serviços com essa sociedade comercial, que não possuía contratos de exclusividade válidos para fins de contratação via inexigibilidade.
	Nexo de Causalidade: devido à ação da gestora, realizando os procedimentos de inexigibilidade, e assinando o contrato, ocorreu a contratação irregular.
	Dispositivos violados: Art. 25, inciso III, da Lei 8.666/1993; art. 49 da Portaria Interministerial 127/2008; Termo de Convênio 703580/2009, Cláusula Terceira, Item II, alíneas "h", "i", e "cc". 
	Evidências: Resposta à diligência e Prestação de contas (peças 11-12) ; Nota Técnica de Reanálise Financeira 0112/2014 (peça 2, p. 115-118) e; Supostos Contratos de Exclusividade (peça 11, p. 244-248.
	Ocorrência II: contratação irregular da empresa ERIVAN ANTONIO DE MORAIS - EVENTOS - EPP, CNPJ 05.580.350/0001-98 (paga com recursos do Convênio 703580/2009 - SICONV 703580) , através de carta-convite, quando deveria ter sido utilizada a modalidade pregão, tendo em vista se tratar de contratação de serviços comuns  (anúncio em jornal, divulgação em rádio, cartazes, outdoor, comercial em televisão, ornamentação, banheiros químicos, equipamentos de som, gerador de energia, iluminação, palco e equipe de segurança) .
	Conduta: autorizar a contratação por meio de carta-convite da empresa ERIVAN ANTONIO DE MORAIS - EVENTOS - EPP, CNPJ 05.580.350/0001-98, quando deveria ter sido utilizada a modalidade pregão, e assinar o contrato de prestação de serviços com essa sociedade comercial.
	Nexo de Causalidade: devido à ação da gestora, realizando os procedimentos de carta-convite, e assinando o contrato, ocorreu a contratação irregular.
	Dispositivos violados: § 1º, art. 49 da Portaria MP/MF/MCT/127/2008, Lei 10.520/2002, Decreto 5.450/2005, Termo do Convênio, Cláusula Terceira, Parágrafo Único.
	Evidências: Resposta à diligência e Prestação de contas (peças 11-12) e; Nota Técnica de Reanálise Financeira 0112/2014 (peça 2, p. 115-118) . 
32.4.	autorizar, desde logo, a cobrança judicial das dívidas, caso não atendidas a notificação, na forma do disposto no art. 28, inciso II, da Lei 8.443/1992;
32.5. autorizar também, desde logo, se requerido, com fundamento no art. 28, inciso I, da Lei 8.443, de 1992, c/c o art. 217, §§ 1º e 2º do Regimento Interno do TCU, o parcelamento da (s) dívida (s) em até 36 parcelas, incidindo, sobre cada parcela, corrigida monetariamente, os correspondentes acréscimos legais, fixando-lhe o prazo de quinze dias, a contar do recebimento da notificação, para comprovar, perante o Tribunal, o recolhimento da primeira parcela, e de trinta dias, a contar da parcela anterior, para comprovar os recolhimentos das demais parcelas, devendo incidir, sobre cada valor mensal, atualizado monetariamente, os juros de mora devidos, no caso do débito, na forma prevista na legislação em vigor, alertando os responsáveis de que a falta de comprovação do recolhimento de qualquer parcela importará o vencimento antecipado do saldo devedor, nos termos do § 2º do art. 217 do Regimento Interno deste Tribunal; 
32.6.	enviar cópia do Acórdão a ser prolatado, bem como do Relatório e do Voto que o fundamentarem à Procuradoria da República no Estado da Paraíba, nos termos do à § 3º do art. 16 da Lei 8.443/1992, c/c o § 7º do art. 209 do Regimento Interno do TCU, para adoção das medidas cabíveis, informando que a presente deliberação, acompanhada do Relatório e do Voto que a fundamenta, está disponível para a consulta no endereço www.tcu.gov.br/acordaos, além de esclarecer que, caso requerido, o TCU poderá fornecer sem custos as correspondentes cópias, de forma impressa; e
32.7. enviar cópia do Acórdão que vier a ser proferido ao Ministério do Turismo e à responsável, para ciência, informando que a presente deliberação, acompanhada do Relatório e do Voto que a fundamenta, está disponível para a consulta no endereço www.tcu.gov.br/acordaos, além de esclarecer que, caso requerido, o TCU poderá fornecer sem custos as correspondentes cópias, de forma impressa.
É o Relatório.

Rodrigo Lima Maia (OAB/PB 14.610).

Procurador Marinus Eduardo De Vries Marsico.

IRREGULARIDADES NA EXECUÇÃO DO OBJETO DO CONVÊNIO FIRMADO ENTRE O MINISTÉRIO DO TURISMO E O MUNICÍPIO DE JOCA CLAUDINO-PB PARA "INCENTIVAR O TURISMO POR MEIO DO APOIO À REALIZAÇÃO DO PROJETO INTITULADO ANTÔNIO JOÃO 2009". CITAÇÃO. REJEIÇÃO DAS ALEGAÇÕES DE DEFESA DA RESPONSÁVEL. CONTAS IRREGULARES. DÉBITO. MULTA. CIÊNCIA.

TOMADA DE CONTAS ESPECIAL (TCE)

Secretaria de Controle Externo de Tomada de Contas Especial (SecexTCE).

Conforme consignado no Relatório precedente, esta Tomada de Contas Especial foi instaurada pelo Ministério do Turismo (MTur) , em desfavor da Sra. Lucrécia Adriana de Andrade Barbosa Dantas, ex-prefeita do município de Santarém-PB (atualmente Joca Claudino-PB - Lei Municipal 049/2010) , em razão da impugnação total das despesas do Convênio 703580/2009 firmado com o MTur para "incentivar o turismo por meio do apoio à realização do projeto intitulado Antônio João 2009", com vigência de 05/06/2009 a 14/09/2009 e recursos da ordem de R$ 157.500,00, sendo  R$ 150.000,00 do concedente e R$ 7.500,00 a título de contrapartida da convenente.
2.	A fase interna desta TCE obedeceu à regência normativa para a espécie e resultou na constatação de prejuízo ao Erário e identificação da responsável, conforme Relatório de Tomada de Contas Especial (peça 2, p. 137-141) , Relatório e Certificado de Auditoria (peça 2, p. 171-175) , Parecer do Dirigente do Controle Interno (peça 2, p. 176) , em conclusões uniformes por considerar irregulares as contas prestadas. O pronunciamento ministerial respectivo consta da peça 2, p. 181.
3.	No âmbito deste Tribunal, após diligências e exame da documentação trazida ao processo, a SecexTCE procedeu à citação da Sra. Lucrécia Adriana de Andrade Barbosa pela não comprovação da boa e regular execução física do Convênio 703580/2009, uma vez que não foram apresentadas as imagens (fotografias ou filmagens) , ou outros documentos capazes de provar a execução física das etapas 1, 2, 3, 4, 5, 6, 7, 12, 13, 16 e 17 do plano de trabalho do convênio.
4.	Propôs, também, a audiência da Sra. Lucrécia Adriana de Andrade Barbosa Dantas, em virtude de:  
a) contratação irregular de intermediários entre o ente público e os artistas ou empresários exclusivos, no âmbito do processo de inexigibilidade de licitação que teve como objeto a contratação da empresa Erivan Antonio de Morais - Eventos - EPP, CNPJ 05.580.350/0001-98 (paga com recursos do Convênio 703580/2009 - Siconv 703580) , ocasionada pela utilização indevida de inexigibilidade de licitação, visto que os interpostos apresentaram meras cartas de exclusividade restritas à data e local do evento, sem registro em cartório, e não publicada no Diário Oficial, as quais não se caracterizaram como contrato de exclusividade válido para fins de contratação via inexigibilidade de licitação; e 
b) contratação irregular da empresa Erivan Antonio de Morais - Eventos - EPP, CNPJ 05.580.350/0001-98 (paga com recursos do Convênio 703580/2009 - Siconv 703580) , através de carta-convite, quando deveria ter sido utilizada a modalidade pregão, tendo em vista se tratar de contratação de serviços comuns (anúncio em jornal, divulgação em rádio, cartazes, outdoor, comercial em televisão, ornamentação, banheiros químicos, equipamentos de som, gerador de energia, iluminação, palco e equipe de segurança) .
5.	Em resposta à citação e à audiência, a Sra. Lucrécia Adriana de Andrade Barbosa Dantas alegou, em síntese, que: a) o convênio foi devidamente executado em sua totalidade, tendo atendido o Plano de Trabalho e os termos do convênio firmado com o Ministério do Turismo; b) contratou uma empresa do ramo de eventos e que apresentou todos os documentos necessários, inclusive as declarações de exclusividade para representar as bandas contratadas para o evento, conforme a exigência da Lei 8.666/1993; e c) no termo de convênio não havia referência ou especificação mais detalhada da documentação exigida para contratação de artistas e que agora, passadas todas as fases do convênio e comprovada a execução, o MTur resolve aplicar o disposto na Resolução do TCU para reprovar sua prestação de contas, deixando-a sem condições de sanar a questão.
6.	Ao examinar os argumentos apresentados pela responsável e todos os elementos constantes dos autos, a SecexTCE entendeu não ser possível afastar as conclusões dos pareceres técnicos elaborados no âmbito do MTur e, assim, concluiu que não restou comprovada a regular aplicação dos recursos destinados ao objeto do convênio em análise, no que foi acompanhada pelo Ministério Público.
7.	Desde logo, acolho o exame e a proposta de encaminhamento lançada nos autos pela SecexTCE, incluindo seus fundamentos às minhas próprias razões de decidir, sem prejuízo dos destaques que farei adiante.
8.	Em relação à execução do convênio, a despeito das alegações da responsável, o que restou evidente foi a ausência de documentação comprobatória da execução dos seguintes itens constantes do Plano de Trabalho - PT (peça 2, p. 14-16) , conforme constatações da Nota Técnica de Reanálise 1091/2013 (peça 2, p. 106-111) :
	Jornal - Etapa 1 do PT
	R$ 2.500,00

	Rádio - Etapa 2 do PT
	R$ 3.000,00

	Cartazes - Etapa 3 do PT 
	R$ 765,00

	Outdoor - Etapa 4 do PT
	R$ 3.860,00

	Televisão - Etapa 5 do PT
	R$ 13.500,00

	Ornamentação - Etapa 6 do PT
	R$ 5.875,00

	Banheiros químicos - Etapa 7 do PT 
	R$ 5.000,00

	Contratação do show da banda Mulher Chorona - Etapa 13 do PT 
	R$ 12.000,00

	Contratação do show da banda Gugu dos Teclados - Etapa 12 do PT
	R$ 4.000,00

	Contratação do show da banda Desejo de Menina - Etapa 16 do PT
	R$ 48.000,00

	Contratação do show de Gilson e Mania de Pagodear - Etapa 17 do PT
	R$ 6.000,00

	TOTAL
	R$ 104.500,00

9.	A alegação de que o MTur teria exigido comprovações que não constaram dos termos do convênio, não se sustenta, uma vez que a CLÁUSULA DÉCIMA SEGUNDA do Convênio 703580/2009, exigia fotografias e vídeos com identificação da logomarca do MTur, além de fotos de outros itens executados, senão vejamos:
CLÁUSULA DÉCIMA SEGUNDA
 (...) 
e) comprovação, por meio de fotografia jornal, Vídeo etc., da fixação da logomarca do Ministério do Turismo no material promocional, na forma estabelecida pela Instrução Normativa nº 231, de 10 de setembro de 2003, dà Secretaria de Comunicação do Governo e Gestão Estratégica da Presidência da República;
h) cópia do comprovante de veiculação e fotografia com o endereço do anúncio em outdoor, frontlight ou luminoso, se for o caso; 
i) comprovação por meio de fotografia nos casos em que houver banners faixas, troféus e medalhas, de cada peça afixada ou entregue; 
j) cópia do anúncio em vídeos, cd's, dvd's, entre outros, e, ainda, comprovante de veiculação dos anúncios em rádios, tv, jornais, revistas ou catálogos, se for o caso; 
k) exemplar de cada peça com o termo de recebimento do material e termo de distribuição do material promocional e peças produzidas, quando for o caso; e (os grifos não constam do original) 
10.	Nesse sentido foi o exame da SecexTCE no seguinte trecho de sua instrução, reproduzida no Relatório precedente:
21.	ANÁLISE: trata-se de alegação meramente retórica e desacompanhada de qualquer elemento que as revestissem de plausibilidade mínima. Não foram apresentados qualquer elementos novos que pudessem afastar a irregularidade ou o dano, nem de justificar a conduta adotada, uma vez que o fato ensejador do dano ao erário foi a não comprovação da boa e regular execução física do Convênio 703580/2009 - Siconv 703580, firmado entre o MTur e a Prefeitura Municipal de Santarém - PB, tendo por objeto "incentivar o turismo por meio do apoio à realização do projeto intitulado Antônio João 2009", uma vez que esta não apresentou imagens (fotografias ou filmagens) ou outros documentos capazes de provar a execução física das etapas 1, 2, 3, 4, 5, 6, 7, 12, 13, 16 e 17 do plano de trabalho do mencionado convênio. (os grifos não constam do original) 
11.	No que diz respeito à contratação de bandas para a realização de shows por meio de inexigibilidade de licitação, as regras também estavam claras no termo de convênio, que alertou a convenente que "exclusividade difere da autorização que confere exclusividade apenas para os dias correspondentes à apresentação dos artistas, e que é restrita à localidade do evento, conforme dispõe o Acórdão 96/2008-TCU-Plenário do TCU", senão vejamos:
CLÁUSULA TERCEIRA, II:
ll) apresentar na prestação de contas, quando da contratação de artistas, consagrados, enquadrados na hipótese de inexigibilidade prevista no inciso III do art. 25 da Lei n 2 8.666/1992, atualizada, por meio de intermediários ou representantes, cópia do contrato de exclusividade dos artistas com o empresário contratado, registrado em cartório, sob pena de glosa dos valores envolvidos. Ressalta-se que o contrato de exclusividade difere da autorização que confere exclusividade apenas para os dias correspondentes à apresentação dos artistas, e que é restrita à localidade do evento, conforme dispõe o Acórdão 96/2008-TCU-Plenário do TCU;
12.	A despeito da clara disposição do convênio, conforme consignado pela SecexTCE, "no caso vertente, observou-se que todas as bandas foram contratadas por inexigibilidade, via intermediário, sem comprovação da exclusividade desse, visto que os documentos apresentados eram restritos à localidade e ao dia do evento, conforme peça 11, p. 244-248".
13.	Não havendo ocorrido a prescrição, como bem pontuou a SecexTCE, e inexistindo elementos que demonstrem a boa-fé ou de outros excludentes de culpabilidade na conduta da responsável, entendo que resta julgar estas contas especiais pela irregularidade, com fundamento nas alíneas "b" e "c" do inciso III do art. 16 da Lei 8.443/92, condenando a Sra. Lucrécia Adriana de Andrade Barbosa Dantas pelo débito apurado, além de aplicar-lhe a multa prevista no art. 57 da Lei 8.443/1992, já subsumida a multa do art. 58 da mesma Lei, cujo valor, em face do montante atualizado do débito, fixo em R$ 20.000,00 (vinte mil reais) .
14.	Com fundamento no art. 16, § 3º, da Lei 8.442/92, deve ser remetida cópia dos autos ao Procurador-Chefe da Procuradoria da República no Estado da Paraíba, para as providências que entender cabíveis.
TCU, Sala das Sessões Ministro Luciano Brandão Alves de Souza, em 23 de fevereiro de 2021.
AROLDO CEDRAZ 
Relator